臺灣高等法院民事判決　　　　　　　　　93年度家上字第54號
上　訴　人　甲○○
訴訟代理人　羅瑩雪律師
被 上訴 人　乙○○
訴訟代理人　紀冠伶律師
上列當事人間請求離婚再審事件，上訴人對於中華民國92年12月
12日臺灣士林地方法院92年度婚再字第1號第1審判決提起上訴，
本院判決如下：
    主    文
原判決關於（一）駁回上訴人再審之訴部分，及（二）駁回上訴
人非財產上之損害新台幣肆拾萬元本息部分，暨訴訟費用之裁判
均廢棄。
上開廢棄（一）部分，臺灣士林地方法院91年度婚字第611號確
定判決廢棄，被上訴人在該第一審之訴駁回。
被上訴人應給付上訴人新台幣肆拾萬元，及自本件判決確定翌日
起至清償日止，按年息百分之五計算之利息。
其餘上訴駁回。
第一、二審訴訟費用，由被上訴人負擔五分之四，餘由上訴人負
擔。
本判決命被上訴人給付金錢部分，得假執行，但被上訴人如以新
台幣肆拾萬元為上訴人預供擔保，得免為假執行。
    事實及理由
一、按當事人對於法院之判決結果，因對其不利而不服，始得向
    上級審法院提起上訴。倘原判決結果對當事人有利且係全部
    依當事人之聲明而為，該當事人對此種判決結果當無不服可
    言，自無提起上訴之必要，亦無上訴之實益。關於上訴利益
    之認定，係以原判決主文與上訴人所為訴之聲明，兩者互相
    比較結果有差異，而原判決之結果較訴之聲明為不利之情形
    ，上訴人即有上訴之利益。本件上訴人於原審以反訴起訴請
    求「准反訴原告（按：即上訴人）與反訴被告（按：即被上
    訴人）離婚」，而原審判決主文第三項為「准反訴原告與反
    訴被告離婚」，符合上訴人反訴離婚之請求，上訴人就反訴
    離婚部分，自無提起上訴以除去不利結果另行改判之必要與
    利益。亦即上訴人就反訴判准與被上訴人離婚之部分，並無
    上訴利益，其上訴顯不適法。上訴人雖以其在原審係以民法
    第1052條第1項第3款、第5款及第2項規定，提起離婚訴訟，
    原審以其請求合於民法第1052條第2項規定，准予裁判離婚
    ，但原審之認定，對上訴人並非有利，上訴人爰上訴請求廢
    棄原審關於上訴人訴請離婚部分之判決云云。然上訴人關於
    訴請離婚部分之聲明單一，即請求准予與被上訴人離婚，原
    審亦為如其聲明之判決，自難認上訴人在原審所提離婚之反
    訴受不利益之判決，上訴人此部分主張不能成立。又上訴不
    合法者，第二審法院應以裁定駁回之，民事訴訟法第444條
    第1項前段定有明文。惟本件上訴人於民國92年9月15日於原
    審提起反訴，請求准上訴人與被上訴人離婚，並請求非財產
    上之損害，原法院判決准上訴人與被上訴人離婚，而駁回上
    訴人非財產上損害之請求。上訴人除非財產上損害之請求上
    訴外，離婚部份亦聲明上訴。因非財產上損害之請求，本院
    以判決為之，故就離婚部份之上訴亦一併行言詞辯論，以判
    決駁回，合先敘明。
二、上訴人主張：
（一）再審部分：
    1.兩造於八十五年二月一十二日結婚，後來分居，係因被上
      訴人先於87年下半年遷出兩造位於台北縣汐止市○○○街
      六五號二樓住處，自行在台北市內湖區居住，上訴人獨居
      2年後，90年起接受姪女邀請與其同住，但手機號碼、所
      屬青溪計程車無線電台之地址、叫車專線、編號均未改變
      ，但被上訴人從未與上訴人聯絡，至92年5月2日起始接獲
      被上訴人寄至計程車行之士林地方法院91年度婚字第611
      號判決（以下稱前案判決）准予兩造離婚郵件，才知悉被
      上訴人已向法院對上訴人訴請離婚。被上訴人於前案判決
      訴訟進行中，可與上訴人聯絡，捨此不為，竟向法院指上
      訴人所在不明，由法院以公示送達方式通知上訴人，並進
      而為准許被上訴人與上訴人離婚之判決，有民事訴訟法第
      四百九十六條第一項第六款之再審事由。
    2.被上訴人自行遷出後，即逼迫上訴人離婚，但上訴人不肯
      簽字，被上訴人才謊稱上訴人去向不明，請求判決離婚。
      可見不想維持婚姻者僅被上訴人一方，兩造分居亦係被上
      訴人片面造成，只要被上訴人肯回家，上訴人隨時願意配
      合返家同住，兩造婚姻並無維持之困難，被上訴人自不能
      以自己主觀意願，強行造成分居事實，再據以主張兩造婚
      姻有難以維持之重大事由而訴請離婚。並聲明：原判決關
      於駁回上訴人再審之訴部分廢棄，被上訴人在前案判決之
      訴駁回。
（二）反訴部分：
      上訴人雖受不合理待遇，仍體諒被上訴人，一再委曲求全
      ，善盡人妻人媳之責，但被上訴人不願付出，且一去不返
      ，未履行同居義務，屬惡意遺棄在持續狀態中。又其於前
      案判決訴訟中，憑空捏造諸多上訴人惡行，如不孝、深夜
      不歸、上酒家、看A片等不堪情節，污衊上訴人，已符合
      不堪同居之精神虐待。被上訴人處心積慮尋求離婚，明知
      可找到上訴人，卻於被上訴人提起之離婚訴訟中佯稱上訴
      人「應受送達處所不明」，顯然去意堅定，上訴人片面堅
      守婚姻，惟全無效果，顯有難以維持婚姻之重大事由。又
      和諧之性關係為夫妻倫常之基礎，被上訴人對異性不能發
      生情慾，若非性無能，即係同性戀，不應步入婚姻，其仍
      與上訴人結婚，顯然以糟蹋上訴人之方式，掩飾異常之心
      理狀態，極不道德，其矇騙在前，又不肯承認真相妥善處
      理於後，使上訴人飽受折磨。又堅持分手，讓上訴人多年
      心血付諸東流，受創極深，終生難以平復。為此，上訴人
      爰依民法第1052條第1項第3款、第5款及第2項等規定，請
      求判決離婚，並依1056條第2項規定，請求被上訴人賠償
      新台幣（下同）1,000,000元（關於上訴人訴請離婚以及
      請求非財產上之損害，上訴人於原審係以反訴主張），以
      為彌補等語。並聲明：(一)原判決不利上訴人部分廢棄。(二)
      准上訴人與被上訴人離婚。(三)被上訴人應給付上訴人1,00
       0,000元，及自本判決確定之翌日起至清償日止，按年息
      百分之五計算之利息，並願供擔保請准予假執行。
三、被上訴人則以：
（一）再審部分：
      兩造婚姻業經前案判決准予離婚在案，上訴人並未告知其
      已遷出與其姪女同住，亦未告知其姪女住處，足見上訴人
      無維持兩造婚姻之意願，而被上訴人不知上訴人姪女住處
      ，於前案判決訴訟進行中，已據實向法院陳報上訴人戶籍
      地址，豈能認被上訴人係佯稱不知上訴人應受送達處所。
      並聲明：上訴駁回。
（二）反訴部分：
      上訴人自婚後半年，即開始半夜跑計程車日夜顛倒之作息
      ，婚後第1年2、3天才返家1次，第2年則平均每月返家1次
      ，如此情形持續迄今，不履行同居義務者係上訴人，而非
      被上訴人。且上訴人亦自陳其自90年起即應其姪女之邀前
      往同住，則兩造分居之事實，豈能謂皆係被上訴人惡意遺
      棄使然。況如前述，係上訴人惡意遺棄在先，無意維持兩
      造婚姻。依民法第1052條第2項之規定，上訴人不得請求
      判決離婚云云，資為抗辯。並聲明：(一)上訴駁回。(二)如受
      不利之判決，請准供反擔保，宣告免假執行。
四、再審上訴部分：被上訴人於前案判決主張兩造原為夫妻，有
    難以維持婚姻之重大事由，訴請准予離婚，並以上訴人住居
    所不明聲請公示送達，由被上訴人聲請一造辯論而經原審九
    十一年度婚字第六一一號於九十二年一月十七日判決兩造離
    婚，並於同年三月七日確定在案等情，為兩造所不爭執，並
    經原審調取上開案卷核閱無誤，堪信為真實。上訴人主張被
    上訴人明知其手機號碼，及所屬青溪計程車無線電台之叫車
    專線電話、叫車編號及無線電台地址，可隨時打電話找到上
    訴人或聯絡地址，卻故意隱暪上訴人住居所及聯絡地址，向
    前審法院表示「應受送達處所不明」，致聲請公示送達獲准
    後，以一造辯論獲得勝訴判決，前案之確定終局判決有民事
    訴訟法第四百九十六條第一項第六款「當事人知他造之住居
    所指為不明而涉訟」之情事，但為被上訴人所否認，並以前
    詞置辯，則本件首應審究者，乃被上訴人於前案判決訴請離
    婚，是否有明知上訴人住居所而指為不明，並據以聲請公示
    送達依一造辯論判決之情形﹖如有，再審究被上訴人於前案
    判決依民法第1052條第2項之規定訴請離婚是否有理由？
（一）按民事訴訟法第一百四十九條第一項第一款所謂「應為送
      達之處所不明者」，係指已用相當之方法探查，仍不知其
      應為送達之處所者而言（最高法院八十二年台上字第二七
      二號判例參照）。又民事訴訟對於當事人之送達應於應受
      送達人之住居所、事務所或營業所行之；但在他處會晤應
      受送達人時，得於會晤處所行之，為民事訴訟法第一百三
      十六條第一項所明定。若法院對應為送達處所已為相當之
      探索，仍不知應為送達之處所何在時，始得認有應為送達
      之處所不明之情形，得依民事訴訟法第一百四十九條第一
      項第一款規定准他造當事人之聲請為公示送達。雖該「就
      業處所」並非前引民事訴訟法第一百三十六條第一項前段
      所定「應送達處所」（按九十二年一月十四日立法院三讀
      通過之民事訴訟法修正條文，已於該條第二項增訂「不知
      前項所定應為送達之處所或不能在該處所為送達時，得在
      應受送達人就業處所為送達。應受送達人陳明在其就業處
      所收受送達者，亦同」之規定），然如於該處所送達，尚
      非不可解為同條第一項但書之送達（最高法院九十二年度
      台抗字第四一三號裁定參照）。本件上訴人主張其自九十
      年間起雖改住於其姪女處，惟被上訴人知悉其在清溪無線
      計程車之叫車專線、叫車編號及行動電話，判決後亦依此
      方式通知其搬離物品，有上訴人於原審所提前述快捷郵件
      信封、信函及判決確定證明書影本各一件為證，並為被上
      訴人所自認，堪認為真實。則被上訴人既知上訴人工作之
      計程車無線台聯絡方式，事後亦寄送信函至該車行通知上
      訴人搬移物品，則被上訴人於前案判決法院審理時，已可
      查悉上訴人得以送達之工作處所及聯絡方法，卻未據實陳
      報前審法院，遽稱上訴人應受送達處所不明，聲請公示送
      達，致前案判決法院未依相當之方法探查上訴人應受送達
      處所，誤認上訴人送達處所不明，而予公示送達，依前揭
      意旨，被上訴人自有明知上訴人送達處所，指為不知而涉
      訟之再審事由，上訴人依民事訴訟法第四百九十六條第一
      項第六款規定聲請再審，為有理由，應予准許。
（二）被上訴人於前案判決主張兩造於八十五年二月十二日結婚
      ，婚後被上訴人母親北上就醫暫居兩造家中，但因上訴人
      向被上訴人之母說「妳的病不會好了」，兩造感情因而生
      疏，上訴人並自八十五年下半年開始，二、三天不回家，
      自八十六年起則變本加厲，平均每個月返家一次，被上訴
      人最後於八十七年下半年遷居至內湖等情，業據證人即被
      上訴人之母呂花娥於前案判決審理時到場供證明確（前案
      判決九十二年一月三日言詞辯論筆錄），上訴人則辯稱證
      人呂花娥證詞係維護被上訴人之詞，並主張係被上訴人於
      八十七年底遷出住處始為兩造分居之原因等語，提出被上
      訴人所書載有「感謝妳曾照顧我媽，及每次多份量水果為
      我而準備」信函為證，惟證人呂花娥確曾於兩造婚後北上
      就醫時與渠等共同生活，則其就共同生活期間經歷事實所
      為供證，自難徒憑其與被上訴人為母子關係即認不可採。
      然上開證言是否足為被上訴人主張離婚之有利事由，仍需
      其他證據證明之。至於被上訴人雖於書信中感謝上訴人曾
      照顧其母及準備水果，但不足證明上訴人無工作晚歸或甚
      少返家之事實，堪認上訴人確於八十六年間起即很少返家
      與被上訴人有實質共同生活。惟被上訴人對此卻未與上訴
      人溝通或請其改變工作方式，以增進夫妻共同生活之圓滿
      ，反而自八十七年下半年起逕自遷居內湖，斷絕兩造偶而
      相聚之唯一機會，致使兩造因而長期分居，甚至未曾見面
      ，淪為一年一次以書信溝通，即上訴人於回覆被上訴人離
      婚要求之書信中對兩造婚姻關係亦稱「這婚姻是我自己所
      選，即使品質如此不堪」（見八十九年三月六日信函），
      足證兩造間婚姻關係基礎已然動搖，且均無任何維持或挽
      救婚姻之實際行動，而達無法回復之情形。
（三）按夫妻互負同居之義務，為民法第1001所明定，夫妻之一
      方無正當理由而與他方別居，固屬違背同居義務，惟同法
      第1052條第1項第5款所謂以惡意遺棄他方，不僅須有違背
      同居義務之客觀事實，並須有拒絕同居之主觀情事始為相
      當（最高法院40年台上字第91號判例參照）。本件兩造八
      十五年二月結婚之初，上訴人將原本夜間開計程車之時間
      改為白天開車，半年後回復為夜間開車。八十七年下半年
      被上訴人遷出兩造位於台北縣汐止市住所，自行遷居內湖
      ，嗣後上訴人亦於九十年間離去汐止市住所與其姪女同住
      ，以如前述。上訴人於被上訴人離去住所後，仍在原住所
      獨自居住二年，此期間，甚至被上訴人於自行離去汐止市
      住所後之八十八年三月赴英國旅遊，亦係事後以信函告知
      上訴人（原審卷第二十七至三十頁），可見被上訴人無意
      與上訴人同居。再依上開信函內容，被上訴人亦對上訴人
      表示，兩造已無感情，被上訴人欲回復自由身，上訴人亦
      無需為有名無實的身分，委曲求全，待其自英返國後，會
      請律師，家中一切屬於上訴人者，請上訴人帶走等語，益
      證被上訴人於上訴人於九十年間離去汐止市住所與其姪女
      同住前，已無意與上訴人共同生活。
（四）按婚姻之意義，在於夫妻間共同生活，互相體諒、扶持，
      履行彼此對婚姻之承諾，若夫妻雙方無法溝通，漠不關心
      聞問，則婚姻共同生活之意義已蕩然不存，雙方復無繼續
      履行共同生活之意願，客觀上亦無回復共同生活之可能，
      堪認兩造間之婚姻無任何實質意義可言。兩造均不爭執自
      85年2月結婚至今已逾7年，但婚後僅於新婚當月曾嘗試行
      房2次，卻因上訴人下體出血等緣故而作罷，上訴人雖稱
      被上訴人可能為性無能或為同性戀者，但被上訴人否認，
      此部分上訴人亦未舉證以實其說，自難以被上訴人嘗試行
      房不順，事後未再主動要求即逕予推認其性功能或性向異
      於常人。然兩造婚後赴新加坡及馬來西亞度蜜月5天，被
      上訴人之母全程同行，且5天晚上均係婆媳共宿，被上訴
      人另睡一房，被上訴人僅於婚後當月兩度於上訴人鼓勵下
      嚐試行房，但均半途而廢，之後夫妻未再有肌膚之親，即
      使同床而眠，被上訴人習慣將涼被摺成長條當成區隔，放
      在二人中間。被上訴人對此並不否認，辯稱：「因為夏天
      我會熱，我只是把棉被放在兩人中間。」云云，被上訴人
      所為與一般新婚夫婦之蜜月情形迥異，且被上訴人曾於信
      函中表明兩造夫妻關係有名無實，雖未說明原委，但亦足
      見兩造間確無夫妻之性生活。被上訴人就兩造間性行為之
      障礙，事後均未有任何相互溝通尋求解決方法，反而以迴
      避之方式規避應面對之問題，自有過失。
（五）被上訴人主張上訴人於婚後半年左右，即恢復半夜跑計程
      車之習慣，工作時間自深夜起迄天亮後始返家，婚後1年
      上訴人常在外過夜，2、3天才回來1次，回家後也常是洗
      個澡後又出門去，婚後第2年更是平均1個月返家1次，被
      上訴人無奈於88年間（應係八十七年下半年）獨自遷居至
      內湖，但與上訴人一般，平均每星期返回汐止住家一次等
      語。惟被上訴人對此卻未與上訴人溝通或請其改變工作方
      式，增進夫妻共同生活之圓滿，反而逕自遷居內湖，斷絕
      兩造偶而相聚之唯一機會，致使兩造因而長期分居，甚至
      未曾見面，馴至以書信溝通。且被上訴人確知悉上訴人之
      手機號碼、所屬青溪計程車無線電台之叫車專線電話、車
      行地址（台北市○○街一七三號）及上訴人之叫車編號，
      始終未改變，被上訴人可隨時打電話找到上訴人詢問住處
      或聯絡地址，雙方聯絡從無困難，被上訴人不思以實際行
      動維持或挽救婚姻，竟逕自遷離共同居住之處所，足證被
      上訴人未協力保持夫妻共同生活之圓滿及幸福。甚者，被
      上訴人明知上訴人之處所，或知悉如何聯絡上訴人，然為
      達其離婚之目的，竟於前案判決訴訟進行中，向原審法院
      陳報上訴人所在地不明，進而以公示送達之方式達其離婚
      之目的，其主觀上顯有不欲維持婚姻之意思，輔以上揭被
      上訴人所書寫：「因此我們結束吧！」、「不如給大家更
      真實的自由吧！一切緣盡了。」、「你又何必委曲求全，
      做個有名無實的身分呢？」、「大家好聚好散，你不簽字
      ，不勉強，但沒有必要在一個屋子裡吧！」等語，亦足認
      被上訴人不欲維持婚姻之事實。
（六）上訴人主張被上訴人於前案判決離婚訴訟中，憑空捏造諸
      如上訴人不孝、深夜不歸、上酒家、看A片等不堪情節，
      污衊上訴人云云，但為被上訴人所否認，辯稱上述情節係
      被上訴人之母臨終錄音，並非被上訴人所言。查被上訴人
      於前案判決訴訟中係主張兩造分居已久，而有難以維持婚
      姻之重大事由訴請離婚，於本件再審之訴答辯時始提出其
      母呂花娥（現已亡故）之錄音帶、譯文為證（原審卷第58
      至65頁）。而上述情節均係呂花娥所述之錄音內容，上訴
      人雖主張該錄音內容不實，應係呂花娥附和被上訴人所為
      ，但被上訴人否認之，上訴人亦無法舉證證明該錄音內容
      係被上訴人主導錄製。則不論錄音帶能否作為本件證據及
      內容有無誇大不實，因該錄音帶內容係證人呂花娥所陳，
      其所述內容是否實在，並無證據證明之，尚不足採為有利
      或不利被上訴人之證據，並此說明。
（七）綜上所述，被上訴人與上訴人生活時間不一致及夫妻正常
      性生活受挫，導致感情疏離，被上訴人未檢討改善或排除
      性行為障礙，反而選擇以繼離開共同住所方式疏離上訴人
      ，更以信函要求結束兩人婚姻關係，復以明知上訴人所在
      ，故意不告知法院，由法院以公示送達方式，達到被上訴
      人所欲離婚之目的。堪認兩造已無法互相照顧，亦無互相
      疼惜、關懷之情，形同陌路甚至處於敵對怨恨狀態，夫妻
      繼續共同生活之目的，已無可期待，兩造婚姻自難維持，
      應認構成民法第1052條第2項有難以維持婚姻之其他重大
      事由。
（八）按有民法第1052條第1項以外之重大事由，難以維持婚姻
      者，夫妻之一方得請求離婚；但其事由應由夫妻之一方負
      責者，僅他方得請求離婚，同條第2項定有明文。依此規
      定意旨觀之，必構成離婚之重大事由，有可歸責於夫妻之
      一方，始得由他方請求離婚。倘夫妻雙方就該事由均須負
      責時，應比較衡量雙方之有責程度，僅責任較輕之一方，
      得向責任較重之他方請求離婚，如雙方之有責程度相同時
      ，則雙方均得請求離婚，以符公平（最高法院90年度台上
      字第2193、2215號判決意旨參照）。本件兩造間婚姻所生
      之破綻，已無回復之希望，而已構成民法第1052條第2項
      前段所稱之難以維持婚姻之重大事由。依上開說明，造成
      婚姻破綻之原因，首因被上訴人於結婚之初，對夫妻性生
      活之排斥，復自行離去兩造同居處所，更於婚姻關係存續
      中，於出國旅遊前不告知上訴人，待出國後始以寄信方式
      告知，並在信函內表示欲結束兩造婚姻關係，其對婚姻破
      綻之造成，自應負責。至被上訴人指上訴人不操持家務、
      夜間開計程車營生云云，依被上訴人於書狀內自承，上訴
      人每次進廚房煮食後，廚房內秩序大亂，此僅能說明上訴
      人不善家事，不能謂上訴人對婚姻破綻之造成，有何過失
      ；而兩造婚前上訴人即係開夜班計程車營生，為被上訴人
      所明知，婚後上訴人更改開車時間為白天，半年後始改回
      夜班，此期間兩造並無性生活，為被上訴人所不否認，被
      上訴人不思改善之道，反而變本加厲，於八十七年下半年
      獨自遷居至內湖，不與上訴人同住，應認對婚姻破綻之造
      成，需負完全之過失。被上訴人於前案判決係以民法第10
      52條第2項有難以維持婚姻之其他重大事由訴請與上訴人
      離婚。如前所述，造成上開婚姻破綻事由者係被上訴人，
      上訴人並無可歸責之原因，被上訴人不得依上開法律關係
      訴請離婚。原審認兩造需各負一半責任云云，尚非妥適。
      上訴人就原審未予廢棄前案判決，執以指摘，為有理由，
      應由本院將原判決駁回再審部分廢棄，改諭知如主文第二
      項所示。
五、反訴上訴部分：
    上訴人依民法第1052條第1項第3款、第5款及第2項規定，提
    起本件訴訟，請求准予裁判離婚，但為被上訴人所否認，是
    本件應審究者厥為上訴人是否有受他方不堪同居之虐待？遭
    被上訴人惡意遺棄在繼續狀態中？及難以維持婚姻之其他重
    大事由？茲析述如下：
（一）關於上訴人是否受有不堪同居之虐待？
      按所謂不堪同居之虐待，係指予以身體上或精神上不可忍
      受之痛苦，致不堪繼續同居者而言，如非客觀的已達於此
      程度，不容夫妻之一方，以主觀之見解，任意請求與他方
      離婚（最高法院34年台上字第3968號判例參照）。上訴人
      主張被上訴人於前案判決離婚訴訟中，憑空捏造諸如上訴
      人不孝、深夜不歸、上酒家、看A片等不堪情節，污衊上
      訴人，其所為已符合不堪同居之精神虐待云云，但為被上
      訴人所否認，辯稱上述情節係被上訴人之母臨終錄音，並
      非被上訴人所言。查被上訴人於前案判決訴訟中係主張兩
      造分居已久，而有難以維持婚姻之重大事由訴請離婚，於
      本件再審之訴答辯時始提出其母呂花娥（現已亡故）之錄
      音帶、譯文為證（原審卷第58至65頁），而上述情節均係
      呂花娥所述之錄音內容，上訴人雖主張該錄音內容不實，
      應係呂花娥附和被上訴人所為，但被上訴人否認之，上訴
      人亦無法舉證證明該錄音內容係被上訴人主導錄製。則不
      論錄音帶能否作為本件證據及內容有無誇大不實，因該錄
      音帶內容係證人呂花娥所陳，縱不足以證明上訴人有上述
      行為，亦難據此即認被上訴人係對上訴人施以精神上不堪
      同居之虐待，上訴人依此請求離婚尚屬無據。
（二）關於被上訴人是否惡意遺棄上訴人在繼續狀態中？
      按夫妻互負同居之義務，為民法第1001所明定，夫妻之一
      方無正當理由而與他方別居，固屬違背同居義務，惟同法
      第1052條第1項第5款所謂以惡意遺棄他方，不僅須有違背
      同居義務之客觀事實，並須有拒絕同居之主觀情事始為相
      當（最高法院40年台上字第91號判例參照）。本件兩造八
      十五年二月結婚之初，上訴人將原本夜間開計程車之時間
      改為白天開車，半年後回復為夜間開車。八十七年下半年
      被上訴人遷出兩造位於台北縣汐止市住所，自行遷居內湖
      ，嗣後上訴人亦於九十年間離去汐止市住所與其姪女同住
      。上訴人於被上訴人離去住所後，仍在原住所獨自居住二
      年，此期間，甚至被上訴人於八十八年三月赴英國旅遊，
      亦係事後以信函告知上訴人（原審卷第二十七至三十頁）
      ，可見被上訴人無意與上訴人同居。再依上開信函內容，
      被上訴人亦對上訴人表示，兩造已無感情，被上訴人欲回
      復自由身，上訴人亦無需為有名無實的身分，委曲求全，
      待其自英返國後，會請律師，家中一切屬於上訴人者，請
      上訴人帶走等語，益證被上訴人無意與上訴人共同生活，
      應認被上訴人有惡意遺棄上訴人在繼續狀態中之情事，此
      部分上訴人主張核屬有據。至於上訴人主張被上訴人從未
      給予任何費用云云，查日常家務開支，兩造均有協力之義
      務，兩造婚後共同生活時間甚短，已如前述，被上訴人如
      何拒絕支付家庭生活所需費用﹖上訴人並未具體陳明，且
      被上訴人陳稱曾出資供上訴人修車、購買手機及同遊港、
      澳；上訴人雖辯稱被上訴人係以伊所交予之20,000元支付
      ，但為被上訴人所否認，上訴人亦無法舉證以實其說，此
      部分難認被上訴人有以拒絕支付家庭生活所需費用方式遺
      棄上訴人，並此敘明。
（三）兩造是否有難以維持婚姻之其他重大事由？
      按婚姻之意義，在於夫妻間共同生活，互相體諒、扶持，
      履行彼此對婚姻之承諾，若夫妻雙方無法溝通，漠不關心
      聞問，則婚姻共同生活之意義已蕩然不存，雙方復無繼續
      履行共同生活之意願，客觀上亦無回復共同生活之可能，
      堪認兩造間之婚姻無任何實質意義可言。兩造均不爭執兩
      造間確無夫妻之性生活，被上訴人就兩造間性行為之障礙
      ，事後均未有任何相互溝通尋求解決方法，反而以迴避之
      方式規避應面對之問題，難認被上訴人於此無過失。至被
      上訴人主張上訴人於婚後半年左右，即恢復半夜跑計程車
      之習慣，工作時間自深夜起迄天亮後始返家，婚後1年上
      訴人常在外過夜，2、3天才回來1次，回家後也常是洗個
      澡後又出門去，婚後第2年更是平均1個月返家1次，被上
      訴人無奈於八十七年下半年獨自遷居至內湖，但與上訴人
      一般，平均每星期返回汐止住家一次等語。查被上訴人對
      此未曾與上訴人溝通或請其改變工作方式，以增進夫妻共
      同生活之圓滿，反而逕自遷居內湖，斷絕兩造偶而相聚之
      唯一機會，致使兩造因而長期分居，甚至未曾見面，馴至
      以書信溝通。且被上訴人確知悉上訴人之手機號碼、所屬
      青溪計程車無線電台之叫車專線電話、車行地址（台北市
      ○○街一七三號）及上訴人之叫車編號，始終未改變，被
      上訴人可隨時打電話找到上訴人詢問住處或聯絡地址，雙
      方聯絡從無困難，被上訴人不思以實際行動維持或挽救婚
      姻，竟遷離共同居住之處所，足證被上訴人未協力保持夫
      妻共同生活之圓滿及幸福。甚者，被上訴人明知上訴人之
      處所，或知悉如何聯絡上訴人，然為達其離婚之目的，竟
      於前案判決訴訟進行中，向原審法院陳報上訴人所在地不
      明，進而以公示送達之方式達其離婚之目的，其主觀上顯
      有不欲維持婚姻之意思，輔以上揭被上訴人所書寫：「因
      此我們結束吧！」、「不如給大家更真實的自由吧！一切
      緣盡了。」、「你又何必委曲求全，做個有名無實的身分
      呢？」、「大家好聚好散，你不簽字，不勉強，但沒有必
      要在一個屋子裡吧！」等語，亦足認被上訴人不欲維持婚
      姻之事實。綜上，被上訴人與上訴人生活時間不一致及夫
      妻正常性生活受挫，導致感情疏離，被上訴人未檢討改善
      或排除性行為障礙，反而選擇以繼離開共同住所疏離上訴
      人，更以信函要求兩人結束婚姻關係，復以明知上訴人所
      在，故意不告知法院，由法院以公示送達方式，達到被上
      訴人所欲離婚之目的。堪認兩造已無法互相照顧，亦無互
      相疼惜、關懷之情，形同陌路甚至處於敵對怨恨狀態，夫
      妻繼續共同生活之目的，已無可期待，兩造婚姻自難維持
      ，應認構成民法第1052條第2項有難以維持婚姻之其他重
      大事由。
六、本件兩造間婚姻所生之破綻，已無回復之希望，而已構成民
    法第1052條第2項前段所稱之難以維持婚姻之重大事由。依
    上開說明，造成上開婚姻破綻事由者係被上訴人，上訴人並
    無可歸責之原因，原審判決雖認上訴人依同條項規定以反訴
    請求離婚為有理由，然係認上訴人同有過失，上訴人不服此
    部分判決，提起上訴，因就離婚之聲明，原審判決與上訴人
    於原審反訴之聲明相同，上訴人並未受不利益之判決，此部
    分上訴不合法，首開理由已敘明。
七、就上訴人依民法第1056條第2項請求非財產上損害部分：
    按夫妻之一方，因判決離婚而受有損害者，得向有過失之他
    方，請求賠償。前項情形，雖非財產上之損害，受害人亦得
    請求賠償相當之金額。但以受害人無過失者為限。民法第10
    56條第1、2項定有明文。次按，判決離婚之原因如果由夫構
    成，則夫應就其妻所受損害予以賠償，至其給與額數，則應
    斟酌其妻之身分、年齡及自營生計之能力與生活程度，並其
    夫之財力如何而定，最高法院19年上字第36號著判例可參。
    查本件婚姻破綻之原因為可歸責於被上訴人，已如前述，上
    訴人並無過失，其顯因此等事實而受有非財產上之精神痛苦
    。則上訴人依上開規定，請求被上訴人賠償相當金額之非財
    產上損害，於法洵屬有據。本院審酌上訴人現年50歲，自營
    生計之能力尚可，目前以開計程車為業，生活雖尚屬無虞，
    然其收入並不穩定，而被上訴人為台北自來水事業處業務士
    ，為正職之公務人員，其91年度工資所得為853,177元，收
    入較上訴人為高，被上訴人名下尚有位於台北縣汐止市之不
    動產，該不動產現仍有1,571,995元之貸款等一切情狀（原
    審卷第126至129頁），認上訴人請求賠償1,000,000元尚屬
    過高，應以400,000元為適當，逾此部分為無理由，不應准
    許。
八、綜上所述，上訴人主張被上訴人應就離婚負完全之過失責任
    為可採，被上訴人抗辯上訴人亦有過失，並無可取。從而，
    上訴人請求被上訴人給付非財產上之損害400,000元及遲延
    利息部分，為有理由，應予准許。逾此金額之請求，為無理
    由，應予駁回。原審就上開應准許部分，為上訴人敗訴之判
    決，尚有未洽，上訴意旨就此求予廢棄改判，為有理由，爰
    由本院予以廢棄改判如主文第三項所示。至於上訴人之損害
    賠償請求不應准許部分，原判決為上訴人敗訴之判決，經核
    於法並無不合，上訴意旨求予廢棄改判，為無理由，應駁回
    其上訴。上訴人請求被上訴人給付上開非財產上損害勝訴部
    分，因未逾五十萬元，應依職權宣告假執行，被上訴人陳明
    願供擔保免為宣告假執行，核無不合，原酌定相當金額後准
    許之。
九、本件事證已明，兩造其餘攻擊防禦方法，於判決結果不生影
    響，爰不一一詳予論述，附此敘明。
十、據上論結，本件上訴為一部不合法，一部有理由，一部無理
    由，依民事訴訟法第四百四十四條第一項、第四百五十條、
    第四百四十九條第一項、第四百六十三條、第三百八十九條
    第一項第五款、第三百九十二條第二項、第七十九條但書，
    判決如主文。
中　　華　　民　　國　　94　　年　　1 　　月　　11　　日
                  民事第十五庭審判長法　官  劉靜嫻
    　　　　　　　　      　　　　　法　官  陳昆煇
  　　　　　　　　　      　　　　　法　官  游明仁
正本係照原本作成。
如不服本判決，應於收受送達後二十日內向本院提出上訴書狀，
其未表明上訴理由者，應於提出上訴後二十日內向本院補提理由
書狀（均須按他造當事人之人數附繕本）上訴時應提出委任律師
或具有律師資格之人之委任狀；委任有律師資格者，另應附具律
師資格證書及釋明委任人與受任人有民事訴訟法第四百六十六條
之一第一項但書或第二項（詳附註）所定關係之釋明文書影本。
中　　華　　民　　國　　94　　年　　1　　月　　14　　日
　　　　　　　　　　　　　　　　　　書記官  于  誠
附註：
民事訴訟法第四百六十六條之一（第一項、第二項）：
對於第二審判決上訴，上訴人應委任律師為訴訟代理人。但上訴
人或其他法定代理人具有律師資格者，不在此限。
上訴人之配偶、三親等內之血親、二親等內之姻親，或上訴人為
法人、中央或地方機關時，其所屬專任人員具有律師資格並經法
院認為適當者，亦得為第三審訴訟代理人。
